【裁判字號】    99,易,228
【裁判日期】    990331
【裁判案由】    重利
【裁判全文】
臺灣彰化地方法院刑事判決               99年度易字第228號
公  訴  人  臺灣彰化地方法院檢察署檢察官
被      告  甲○○
上列被告因重利案件，經檢察官聲請簡易判決處刑（99年度偵字
第811 號），本院認為不宜逕以簡易判決處刑（原案號：99年度
簡字第266 號），改依通常程序審理，判決如下：
    主  文
甲○○犯如附表所示之罪，各應處如附表所處之刑，應執行拘役
壹佰日，如易科罰金，以新臺幣壹仟元折算壹日。扣案之商業本
票簿壹本沒收。
    犯罪事實
一、甲○○自民國98年6 月間起，在其位於彰化縣花壇鄉○○街
    47巷2 弄3 號住處，經營俗稱「地下錢莊」之貸款業務，以
    報紙夾報寄發內容為「貸款5 萬內保密0000000000、000000
    0000」廣告單之方式，招徠亟需用錢之不特定人借款，嗣有
    乙○○、丙○○等借款人因急需用錢前來借款，甲○○竟基
    於乘人急迫而貸放款項，以取得與原本顯不相當重利之犯意
    ，於附表所示之時間，與乙○○、丙○○相約在彰化縣內不
    特定地點，要求其等提供如附表所示之證件或簽發同借款金
    額之本票以供擔保，並以附表所示之取息方式，而借予乙○○、丙○○如附表所示之款項，收取高額利息（借款時間、
    借款人、借款金額、收取利息、已繳利息等均詳見附表所示
    ），甲○○因而藉此收取與原本顯不相當之重利。嗣因丙○○無力還款乃報警處理，經警於99年1 月11日持本院核發之
    搜索票，在甲○○上址住處查獲，並扣得甲○○所有之商業
    本票簿1 本（本票編號：WG0000000-WG0000000 ），始查悉
    上情。
二、案經彰化縣警察局溪湖分局報請臺灣彰化地方法院檢察署檢
    察官偵查起訴。
    理  由
一、按被告以外之人於審判外之陳述，雖不符刑事訴訟法第159
    條之1 至第159 條之4 之規定，而經當事人於審判程序同意
    作為證據，法院審酌該言詞陳述或書面陳述作成時之情況，
    認為適當者，亦得為證據。當事人、代理人或辯護人於法院
    調查證據時，知有第159 條第1 項不得為證據之情形，而未
    於言詞辯論終結前聲明異議者，視為有前項之同意，刑事訴
    訟法第159 條之5 定有明文。查本案全部卷證，公訴人、被
    告均不爭執其證據能力，本院復衡以該等供述證據作成時之
    情況，應為適當，是可認後述所引用證據之證據能力均無疑
    義，合先敘明。
二、上開犯罪事實，業據被告甲○○於本院審理時坦承不諱，且
    經證人丙○○於警詢及偵查中指訴綦詳，並有搜索扣押筆錄
    、聯絡單（書寫借款人聯絡電話、利息計算等字樣）、丙○○開立之本票（編號：WG0000000 ）1 紙附卷可稽，暨有乙○○開立之本票（編號：WG0000000 、WG0000000 ）2 紙及
    商業本票簿1 本（本票編號：WG0000000-WG0000000 ；扣案
    物品編為甲○○）扣案可資佐證，足徵被告之自白與事實
    相符，堪以採信。本件事證已臻明確，被告上開犯行洵堪認
    定，應依法論科。
三、按民間高利借貸每有於借貸之初支付本金時，先扣除利息者
    ，則應認貸款之人已取得利息（最高法院82年度臺上字第58
    34號判決意旨參照）。核被告甲○○所為，係犯刑法第344
    條之重利罪。被告先後所為3 次重利犯行，犯意各別、行為
    互殊，應予分論併罰。爰審酌被告甲○○有重利之前科（經
    檢察官為緩起訴處分，參卷附臺灣高等法院被告前案紀錄表
    ），再犯本件同類型之罪，顯未知警惕，並考量其本件借款
    所獲之利息，犯後坦承犯行，已與被害人丙○○達成和解，
    態度尚佳，暨其犯罪之動機、目的、手段、智識程度等一切
    情狀，各量處如主文所示之刑，並定其應執行之刑及易科罰
    金之折算標準，以示懲儆。再扣案之商業本票簿1 本（編為
    甲○○），為被告甲○○所有之物，係供被告本案重利犯
    罪所用之物（供乙○○、丙○○本案借款開立本票），爰依
    刑法第38條第1 項第2 款宣告沒收。另扣存本案之郵政存簿
    儲金簿2 本、中國信託存款存摺1 本、商業本票簿1 本（編
    為甲○○）、乙○○開立之本票2 紙（扣案物品）及丙○○開立之本票1 紙（附在偵卷內），或據被告堅決否認與本
    案有關，或係屬被害人供擔保借款債務之用，債權人仍得於
    本金及法定之利息範圍內持為請求，爰不予宣告沒收，均併
    予敘明。
據上論斷，應依刑事訴訟法第452 條、第299 條第1 項前段，刑
法第344 條、第51條第6 款、第41條第1 項前段、第38條第1 項
第2 款，刑法施行法第1 條之1 第1 項、第2 項前段，判決如主
文。
本案經檢察官趙冠瑋到庭執行職務。
中    華    民    國    99    年    3     月    31    日
                      刑事第七庭      法  官  郭麗萍
以上正本證明與原本無異。
如不服本判決應於收受判決後10日內向本院提出上訴書狀，並應
敘述具體理由；其未敘述上訴理由者，應於上訴期間屆滿後20日
內向本院補提理由書（均須按他造當事人之人數附繕本）「切勿
逕送上級法院」。
告訴人或被害人對於判決如有不服具備理由請求檢察官上訴者，
其上訴期間之計算係以檢察官收受判決正本之日期為準。
中    華    民    國    99    年    3     月    31    日
                                      書記官  吳冠慧
附錄本案論罪科刑法條全文：
中華民國刑法第344條
乘他人急迫、輕率或無經驗貸以金錢或其他物品，而取得與原本
顯不相當之重利者，處1 年以下有期徒刑、拘役或科或併科1 千
元以下罰金。
 附表：
 ┌─┬─────┬───┬────┬────┬─────┬─────┬─────────┐
 │編│借款時間  │借款人│借款金額│約定利息│已繳利息  │擔保物品  │主  文            │
 │號│          │      │(新臺幣)│(新臺幣)│(新臺幣)  │          │                  │
 ├─┼─────┼───┼────┼────┼─────┼─────┼─────────┤
 │１│98年6月23 │乙○○│2萬元   │每10日為│除預扣利息│簽發面額2 │甲○○乘他人急迫貸│
 │  │日        │      │        │1 期，每│2000元外，│萬元之本票│以金錢，而取得與原│
 │  │          │      │        │期2000元│另繳5 次利│1 張      │本顯不相當之重利，│
 │  │          │      │        │        │息（共計收│          │處拘役伍拾日，如易│
 │  │          │      │        │        │取利息1200│          │科罰金，以新臺幣壹│
 │  │          │      │        │        │0 元）    │          │仟元折算壹日。扣案│
 │  │          │      │        │        │。        │          │之商業本票簿壹本沒│
 │  │          │      │        │        │          │          │收。              │
 ├─┼─────┼───┼────┼────┼─────┼─────┼─────────┤
 │２│98年8月間 │乙○○│2萬元   │每10日為│除預扣利息│簽發面額2 │甲○○乘他人急迫貸│
 │  │          │      │        │1 期，每│2000元外，│萬元之本票│以金錢，而取得與原│
 │  │          │      │        │期2000元│另繳1 次利│1 張      │本顯不相當之重利，│
 │  │          │      │        │        │息（共計收│          │處拘役肆拾日，如易│
 │  │          │      │        │        │取利息4000│          │科罰金，以新臺幣壹│
 │  │          │      │        │        │元）。    │          │仟元折算壹日。扣案│
 │  │          │      │        │        │          │          │之商業本票簿壹本沒│
 │  │          │      │        │        │          │          │收。              │
 ├─┼─────┼───┼────┼────┼─────┼─────┼─────────┤
 │３│98年10月9 │丙○○│2萬元   │每10日為│除預扣利息│簽發面額2 │甲○○乘他人急迫貸│
 │  │日        │      │        │1 期，每│3000元外，│萬元之本票│以金錢，而取得與原│
 │  │          │      │        │期2000元│另繳3 次利│1 張、陳建│本顯不相當之重利，│
 │  │          │      │        │        │息（共計收│彰國民身分│處拘役肆拾日，如易│
 │  │          │      │        │        │取利息9000│證1張     │科罰金，以新臺幣壹│
 │  │          │      │        │        │元）。    │          │仟元折算壹日。扣案│
 │  │          │      │        │        │          │          │之商業本票簿壹本沒│
 │  │          │      │        │        │          │          │收。              │
 └─┴─────┴───┴────┴────┴─────┴─────┴─────────┘

司法院資訊處製作；財團法人民間司法改革基金會備份。
